ACORDAO-COMPLETO-2520368

ACÓRDÃO 1347/2022 ATA 8/2022 - SEGUNDA CÂMARA

VISTOS, relatados e discutidos estes autos em que se aprecia recurso de reconsideração interposto contra o Acórdão 5147/2021-TCU-Segunda Câmara, 
ACORDAM os Ministros do Tribunal de Contas da União, reunidos em Sessão da 2ª Câmara, ante as razões expostas pelo Relator, com fundamento nos arts. 32 e 33 da Lei 8.443/1992, em:
9.1. conhecer do presente recurso e, no mérito, negar-lhe provimento;
9.2. dar ciência desta decisão ao recorrente e demais interessados.

Recurso de reconsideração interposto contra decisão de irregularidade das contas e condenação em débito proferida em tomada de contas especial instaurada pelo Ministério do Turismo  MTur , em razão da impugnação total de despesas do Convênio 896/2008 (Siconv 629899), que tinha por objeto a implementação no município de Potengi/CE do projeto denominado "Festival de Quadrilhas", no período de 26 a 29/6/2008.

Segunda Câmara

Município de Potengi/CE.

3. Interessados/Responsáveis/Recorrentes:
3.1. Interessado: Ministério do Turismo (05.457.283/0001-19).
3.2. Responsável: Francisco Luiz Rodrigues Mendes de Souza (XXX.535.723-XX).
3.3. Recorrente: Francisco Luiz Rodrigues Mendes de Souza (XXX.535.723-XX).

13.1. Ministros presentes: Bruno Dantas (Presidente), Augusto Nardes (Relator), Aroldo Cedraz e Antonio Anastasia.
13.2. Ministros-Substitutos presentes: Marcos Bemquerer Costa e André Luís de Carvalho.

AUGUSTO NARDES

Ministro Bruno Dantas.

Transcrevo a seguir, com ajustes de forma, a análise empreendida no âmbito da Secretaria de Recursos - Serur (peça 118) , a qual contou com a anuência do escalão dirigente da unidade técnica (peça 119) :
"INTRODUÇÃO	
1.	Trata-se de recurso de reconsideração interposto pelo Sr. Francisco Luiz Rodrigues Mendes de Souza (peça 104) contra o Acórdão 5147/2021-TCU-Segunda Câmara (peça 92) .
1.1. A deliberação recorrida apresenta o seguinte teor:
VISTOS, relatados e discutidos estes autos de tomada de contas especial instaurada pelo Ministério do Turismo em razão da impugnação total de despesas do Convênio 896/2008 (Siconv 629899) , que tinha por objeto implementação do projeto denominado 'Festival de Quadrilhas', previsto para o período de 26 a 29 de junho de 2008,
ACORDAM os Ministros do Tribunal de Contas da União, reunidos em sessão da Segunda Câmara, ante as razões expostas pelo Relator, em:
9.1. rejeitar as alegações de defesa apresentadas por Francisco Luiz Rodrigues Mendes de Souza;
9.2. com fundamento nos arts. 1º, inciso I, 16, inciso III, alínea 'c', e 19, da Lei 8.443/1992, julgar irregulares as contas de Francisco Luiz Rodrigues Mendes, condenando-o ao pagamento do débito discriminado a seguir, atualizado monetariamente e acrescido dos juros de mora devidos, calculado desde a data de ocorrência indicada até sua efetiva quitação, na forma da legislação vigente, fixando o prazo de 15 (quinze) dias, a contar do recebimento da notificação, para que seja comprovado, perante este Tribunal, o recolhimento da quantia ao Tesouro Nacional, nos termos do art. 23, inciso III, alínea 'a', da referida Lei, c/c o art. 214, inciso III, alínea 'a', do Regimento Interno do TCU:
	Valor (R$) 
	Data da ocorrência
	Débito/Crédito

	100.000,00
	25/8/2008
	D

	600,00
	8/5/2009
	C

9.3. com fundamento no art. 26 da Lei 8.443/1992, autorizar, se requerido, o pagamento da importância devida em até 36 (trinta e seis) parcelas mensais e consecutivas, fixando o prazo de 15 (quinze) dias, a contar do recebimento da notificação, para que seja comprovado, perante este Tribunal, o recolhimento da primeira parcela, e de 30 (trinta) dias, a contar da parcela anterior, para que seja comprovado o recolhimento das demais parcelas, devendo incidir sobre cada valor mensal os devidos acréscimos legais, na forma prevista na legislação vigente, além de alertar que a falta de comprovação do recolhimento de qualquer parcela importará no vencimento antecipado do saldo devedor, nos termos do art. 217 do Regimento Interno do TCU;
9.4. com fundamento no art. 28 da Lei 8.443/1992, autorizar, desde logo, a cobrança judicial das dívidas, caso não atendida a notificação;
9.5. com fundamento no art. 16, § 3º, da Lei 8.443/1992, c/c o art. 209, § 7º, do Regimento Interno do TCU, remeter cópia deste acórdão à Procuradoria da República do Ceará, para adoção das medidas que entender cabíveis;
9.6. dar ciência deste acórdão ao Ministério do Turismo e ao responsável.
 (destacamos) 
HISTÓRICO
2. Trata-se de tomada de contas especial (TCE) instaurada pelo Ministério do Turismo (MTur) em desfavor de Francisco Luiz Rodrigues Mendes de Souza, ex-prefeito municipal de Potengi/CE, em razão da impugnação total de despesas do Convênio 896/2008 (Siconv 629899) , que tinha por objeto implementação, naquele município, do projeto denominado 'Festival de Quadrilhas', previsto para o período de 26 a 29 de junho de 2008.
2.1. O convênio foi firmado no valor de R$ 105.000,00, sendo R$ 100.000,00 à conta do órgão concedente e R$ 5.000,00 referentes à contrapartida da entidade convenente. Os recursos federais foram liberados por meio da ordem bancária 2008OB900921, creditada na conta específica do convênio em 25/8/2008, conforme extrato bancário à peça 38. 
2.2. Na fase interna da TCE, o órgão concedente concluiu pela impugnação total das despesas devido a irregularidades na execução física e financeira do convênio. O Controle Interno anuiu a esse posicionamento.
2.3. No âmbito do TCU, o responsável foi regularmente citado e apresentou suas alegações de defesa à peça 86.
2.4. Em sua análise de mérito, a secretaria especializada concluiu que: i) não houve comprovação da execução física referente a R$ 39.000,00; ii) não houve nexo de causalidade entre a execução financeira e as despesas, pois os valores foram retirados da conta específica mediante cheques sem identificação de seus favorecidos; iii) ocorreram irregularidades na nota fiscal apresentada, como falta de detalhamento e ausência do número da AIDF (Autorização de Impressão de Documento Fiscal) e do prazo de validade para emissão; iv) houve irregularidade em adotar a modalidade de licitação tomada de preços, posto que deveria ter contratado por inexigibilidade de licitação; v) não havia contratos de exclusividade das atrações artísticas, vi) não havia recibo dos cachês pelos artistas. 
2.5. Por essas razões, a Secex-TCE propôs a rejeição da defesa apresentada por Francisco Luiz Rodrigues Mendes de Souza, com julgamento pela irregularidade de suas contas e imputação do débito integral, descontado o recolhimento de R$ 600,00, em 8/5/2009, conforme GRU (peça 35) .
2.6. O Ministério Público junto ao TCU (MPTCU) anuiu a proposta formulada pelo unidade técnica.
2.7. O Relator, Ministro Bruno Dantas, divergiu em parte das conclusões a que chegou a unidade técnica com endosso do MPTCU, particularmente no tocante à inferência 'de que as atrações artísticas necessariamente devem ser contratadas por inexigibilidade de licitação', mas entendeu 'em uníssono com a Secex-TCE e o MPTCU, que a movimentação da conta específica, mediante cheque, não permite comprovar que os recursos foram creditados na conta bancária de titularidade da empresa contratada, além de que não foi possível atestar parte da execução física do convênio', de modo que votou por julgar as contas irregulares do responsável, imputando-lhe débito, mas sem aplicação de multa, por entender que houve prescrição da pretensão punitiva do TCU, nos termos do Acórdão 1441/2016-TCU-Plenário, o que foi acolhido pelos demais membros da c. 2ª Câmara, que prolatou o Acórdão 5147/2021-TCU-Segunda Câmara.
2.8. Inconformado, o Sr. Francisco Luiz Rodrigues Mendes de Souza interpôs o presente Recurso de Reconsideração, que se fundamenta nas alegações que, adiante, passar-se-á a relatar.
EXAME DE ADMISSIBILIDADE
3.	Reitera-se o exame preliminar de admissibilidade (peça 105) , ratificado à peça 109 pelo Excelentíssimo Senhor Ministro João Augusto Ribeiro Nardes, que entendeu pelo conhecimento do recurso, uma vez que preenchidos os requisitos do art. 32, inciso I, e 33 da Lei 8.443/1992, suspendendo-se os efeitos dos itens 9.2 e 9.4 do Acórdão 5147/2021-TCU-Segunda Câmara.
EXAME DE MÉRITO
Delimitação
4.	Constitui objeto do presente recurso analisar se:
a)	houve prescrição do débito; e
d) houve a execução física e financeira integral do objeto do convênio.
5.	Da prescrição do débito
5.1. O recorrente sustenta que houve também a prescrição da pretensão ressarcitória por parte do TCU, alegando o seguinte:
5.2. houve a prescrição do débito também, pois 'a prescrição da pretensão punitiva não alcança apenas as multas impostas por essa Corte, mas toda e qualquer penalidade/sanção que possa ser imposta ao indivíduo alvo de processo de tomada de contas';
5.3. em razão de ter sido superado 'o lapso de dez anos entre a suposta conduta irregular e a sanção imputada em face dela, deve ser reconhecida a prescrição da pretensão punitiva do Tribunal em relação a tal fato, nos termos do entendimento fixado pelo Acórdão 1441/2016-TCU-Plenário desse TCU'; e
5.4. não deve a Corte de Contas aplicar qualquer penalidade ao responsável, visto que já se esvaiu a pretensão punitiva do Estado.
Análise:
5.5. No exame da prescrição, a Serur tem adotado os entendimentos detalhados na peça 117, que contém estudo e pronunciamentos anteriores da secretaria sobre o tema. Nessas manifestações estão desenvolvidas as seguintes premissas, que serão utilizadas no presente exame: 
a) ao julgar o RE 636.886, o STF conferiu nova interpretação ao art. 37, § 5º, da Constituição Federal, fixando a tese de que 'é prescritível a pretensão de ressarcimento ao erário fundada em decisão de Tribunal de Contas';
b) as pretensões punitiva e de ressarcimento devem observar o mesmo regime na atividade de controle externo, dado o objetivo comum da prescrição, de fixar prazo para o Tribunal de Contas agir, para caracterizar o ilícito, identificar seu autor, dimensionar as consequências da conduta e impor as consequências legais, independentemente de tais consequências terem natureza punitiva ou ressarcitória;
c) até que sobrevenha norma específica, entende-se que a prescrição das pretensões punitiva e de ressarcimento, no processo de controle externo, deve observar o regime Lei 9.873/1999, na linha dos recentes pronunciamentos do STF a respeito. Assim, sem prejuízo de se realizar o exame da prescrição também segundo o prazo decenal previsto no Código Civil, o critério adotado, na formulação da proposta de encaminhamento, será o da Lei 9.873/1999. 
Análise da prescrição segundo os critérios do Acórdão 1441/2016-TCU-Plenário
5.6. Primeiramente, cabe antecipar que o débito apurado e a sanção que não foi aplicada em decorrência do transcurso de prazo entre as ocorrências nestes autos e citação do responsável, prescreveram, segundo os critérios estabelecidos pelo Acórdão 1441/2016-TCU-Plenário.	
5.7. Com efeito, a referida decisão estabeleceu o seguinte entendimento: (i) a pretensão punitiva do TCU subordina-se ao prazo geral de prescrição indicado no art. 205 do Código Civil (10 anos) e é contada a partir da data de ocorrência da irregularidade sancionada; (ii) o ato que ordenar a citação, a audiência ou oitiva da parte interrompe a prescrição; (iii) haverá suspensão da prescrição toda vez que o responsável apresentar elementos adicionais de defesa; (iv) a prescrição será aferida independentemente de alegação da parte; e (v) o entendimento do mencionado acórdão será aplicado de imediato aos processos novos e aos pendentes de decisão.
5.8. Nesse sentido, o prazo prescricional começou a correr em 25/8/2008 (peça 11) , data das ocorrências tratadas nesta TCE, conforme consignado no voto condutor da deliberação recorrida (peça 93) .
5.9. Considerando que a citação do responsável Francisco Luiz Rodrigues Mendes de Souza foi determinada inicialmente em 4 de dezembro de 2018 (peça 54) e posteriormente renovada em 4/12/2019 (peça 68) , em prazo superior a dez anos, houve a prescrição pelos critérios do Acórdão 1441/2016-TCU-Plenário.
Análise da prescrição pelo regime da Lei 9.873/1999
5.10. Conforme será demonstrado a seguir, não ocorreu a prescrição do débito, nem do poder sancionatório, com base nos critérios da Lei 9.873/1999, uma vez que todas as interrupções do prazo prescricional se deram em prazo inferior a cinco anos (art. 1º) . 
5.11. Primeiramente, a prescrição do débito começou a correr em 25/8/2008 (peça 11) , data das ocorrências tratadas nesta TCE, conforme consignado no voto condutor da deliberação recorrida (peça 93) .
5.12. Em 14/5/2010, a Coordenação-Geral de Convênios do então Ministério do Turismo, por meio da Nota Técnica de Análise 343/2010, concluiu que 'Foram atendidos, EM PARTE os requisitos de elegibilidade do convênio supracitado, estando, portanto, a Prestação de Contas passível de aprovação, desde que cumpridos os requisitos constantes do item IV e VI - RESSALVAS FINANCEIRAS E TÉCNICAS, deste documento e objeto de DILIGENCIAMENTO', o que acarretou a interrupção do prazo prescricional com base no art. 2º, II, da Lei 9.873/1999 (peça 23) .
5.13. Em 23/09/2013, foi aprovada a Nota Técnica de Reanálise 882/2013 que concluiu que a foram atendidos, EM PARTE os requisitos de elegibilidade do convênio supracitado, estando, portanto, a EXECUÇÃO FÍSICA APROVADA PARCIALMENTE, conforme as contratações constantes no item RESSALVAS TÉCNICAS, deste documento, apesar do alcance dos objetivos propostos', o que acarretou a interrupção do prazo prescricional com base no art. 2º, II, da Lei 9.873/1999 (peça 25) .
5.14. Em 4/2/2014, foi emitida a Nota Técnica de Análise 70/2014, que concluiu que 'A documentação comprobatória que comprova a execução do Convênio 896/2008 - Mtur fez concluir que a prestação de contas foi REPROVADA', o que acarretou a interrupção do prazo prescricional com base no art. 2º, II, da Lei 9.873/1999 (peça 26) .
5.15. Em 18/10/2016, a Secretária Nacional de Qualificação e Promoção do Turismo, embasada na Nota Técnica de Reanálise Financeira 733/2016, decidiu pela reprovação da prestação de contas do convênio, o que acarretou a interrupção do prazo prescricional com base no art. 2º, II, da Lei 9.873/1999 (peça 30) .
5.16. Em 9/1/2017, o Relatório de TCE nº 225/2016 concluiu pela responsabilização do Sr. Francisco Luiz Rodrigues Mendes de Souza, sendo que o débito atualizado até 20/12/2016 era da monta de R$ 241.354,54, o que acarretou a interrupção do prazo prescricional com base no art. 2º, II, da Lei 9.873/1999 (peça 47) .
5.17. Em 23/3/2017, o Relatório de Auditoria 247/2017 da Controladoria-Geral da União confirmou a existência do dano, o que acarretou a interrupção do prazo prescricional com base no art. 2º, II, da Lei 9.873/1999 (peça 48) .
5.18. Em 4/12/2018, foi ordenada a citação do responsável Francisco Luiz Rodrigues Mendes de Souza para apresentar alegações defesa ou recolher a importância devida, o que acarretou a interrupção do prazo prescricional com base no art. 2º, I, da Lei 9.873/1999 (peça 54) . 
5.19. Em 4/12/2019, foi renovada a citação do responsável Francisco Luiz Rodrigues Mendes de Souza para apresentar alegações defesa ou recolher a importância devida, o que acarretou a interrupção do prazo prescricional com base no art. 2º, I, da Lei 9.873/1999 (peça 68) .
5.20. Em 30/3/2021, a decisão vergastada, ora recorrida, confirmou o dano, ensejando interrupção do prazo prescricional fundada no art. 2º, III, da Lei 9.873/1999 (peça 92) .
5.21. Conforme se depreende das datas grifadas, o feito não ficou mais de cinco anos sem decisão entre uma interrupção de prazo e a seguinte, de modo que não houve a prescrição pelos critérios da Lei 9.873/1999. 
Conclusão sobre a prescrição
5.22. Por todo o exposto, o débito e a multa decorrente dele prescreveram pelos critérios estabelecidos pelo Acórdão 1441/2016-TCU-Plenário, mas não pelos critérios previstos na Lei 9.873/1999, estes os adotados por esta secretaria. 
6.	Da execução física e financeira integral do objeto do convênio
6.1. O recorrente defende a regularidade da aplicação dos recursos do convênio com base nas seguintes alegações:
6.2. os recursos do convênio 'foram integralmente aplicados na forma estabelecida no convênio em questão, tendo o interessado atendido a legislação de regência com a realização integral da Festa Junina de Potengi - 2008, com a execução inteira do projeto básico';
6.3. encontra-se impossibilitado de apresentar a documentação exigida pela Unidade Técnica desse Tribunal por não ter mais acesso aos documentos e senhas dos sistemas de prestação de contas, encontrando-se tudo na posse da Administração municipal, a qual ainda não forneceu toda a documentação solicitada pelo interessado;
6.4. o objeto foi efetivamente executado na sua integralidade e não houve comprovação de dolo, ou qualquer ato de improbidade quando da execução do convênio, dissociado da moralidade e dos deveres da boa administração, da lealdade e, sobretudo, da moralidade pública na realização evento junino de Potengi;
6.5. toda a população de Potengi atesta de forma clara e irrefutável que o evento em testilha fora realizado no ano de 2008, tendo atendido a legislação de regência em todos seus aspectos, agindo com qualidade na consecução dos objetivos previstos em busca da Eficiência administrativa;
6.6. o convênio firmado entre o Ministério de Turismo e o Município de Potengi atingiu sua finalidade que era a realização dos festejos juninos de 2008, e os questionamentos acerca do processo licitatório e fotografias não condizem com a realidade, tendo em vista que houve procedimento licitatório na modalidade Tomada de Preços, não havendo motivos, dessa maneira, para se falar em restituição ao erário, bem como ser inscrito no cadastro de inadimplentes no SIAFI;
6.7. encontra-se tolhido de apresentar a melhor defesa em razão da impossibilidade de reunir documentos, porquanto a administração municipal ainda não forneceu a documentação solicitada;
6.8. não houve má-fé na aplicação dos recursos do convênio, sendo que 'nunca se manteve inerte às notificações do órgão fiscalizador, sempre procurando reparar/esclarecer as eventuais irregularidades eventualmente apontadas;
6.9. não há como se reconhecer a presença do elemento do dolo de causar lesão ou prejuízos ao erário público, tampouco nexo de causalidade, haja vista que o defendente sempre atuou com boa-fé;
6.10. a deliberação do Tribunal, que exigiu a devolução da integralidade dos recursos do convênio, configura violação ao disposto no art. 19 da LOTCU, que fundamenta a condenação, e 'tem o condão de causar danos de natureza grave ao recorrente, eis que não está amparada nos princípios constitucionais da proporcionalidade e da razoabilidade, princípios estes norteadores da interpretação e aplicação de leis, normas, e cláusulas contratuais';
6.11. delegou, expressamente, 'aos seus Secretários os poderes para contratar, manter, equipar, enfim, gerir aquelas pastas, e, por consectário, passando a outorgar total autonomia para que a respectiva secretaria desenvolvesse suas políticas públicas';
6.12. não há que se falar em responsabilidade própria, pois 'descentralizou para a Secretaria competente os poderes e responsabilidades inerentes ao desempenho da referida função, tudo com o fito de proceder a melhor operacionalização de gerência e aplicação de recursos financeiros no Município de Potengi', a exemplo do que foi decidido pelo TCU nos autos do TC Processo 035.134/2011-9;
6.13. a execução, ordenação de despesas e a fiscalização, particularmente dos processos licitatórios, 'ficaram a cargo exclusivo da Secretaria competente de obras e infraestrutura do Município', de modo que 'não pode responder objetivamente pelos tropeços e erros advindos dos seus secretários, decorrentes de uma má aplicação das normas ou procedimentos inerentes ao desempenho de seus membros quando no exercício de suas funções';
6.14. a maior parte das inconformidades detectadas foram sanadas, conforme evidenciam os relatórios constantes dos autos, e as falhas apontadas pelo TCU 'se inscrevem todas no conceito de impropriedades formais, já que nenhuma delas configura propriamente configura ato doloso contra a Administração Pública Municipal';
6.15. o princípio da boa-fé ganhou nova dimensão com a Constituição Federal de 1988, sendo que 'a boa-fé objetiva foi tida como um valor autônomo, não relacionado com a vontade e devendo ser aplicada, tanto nos ramos do direito público quanto no direito privado', sendo que 'sempre atuou com boa-fé, especialmente porque executou indubitavelmente o objeto do convênio firmado';
6.16. é virtualmente impossível a desaprovação das contas com a condenação à devolução dos valores empregados no convênio sem a figura do dolo, que é necessária para caracterizar o ato como de improbidade administrativa;
6.17. o ato para ser considerado ilegal e macular as contas deve ser 'necessário o dolo do agente, com propósito de se locupletar pessoalmente ou favorecer ilegitimamente a terceiros';
6.18. é pacífico na jurisprudência 'o entendimento de que a ação de improbidade administrativa deverá ser manejada para os casos em que fica inequivocamente demonstrado que o agente público utilizou-se de expediente que possa ser caracterizado de má-fé, com o fito de lesar o patrimônio público, objetivando o enriquecimento sem causa', conforme consignado no julgamento do Recurso Especial 1.038.777/SP pelo Superior Tribunal de Justiça - STJ;
6.19. caso o TCU entenda 'que houve inabilidade do gestor, mesmo assim, não há que se falar em ato de improbidade administrativa, porque o apenas inábil não é ímprobo, mas o é, sim e apenas, o desonesto, conforme a vasta jurisprudência do e. STJ';
6.20. Pede, por fim, o conhecimento e provimento do recurso, de modo a julgar regulares as contas 'por ser medida da mais lídima Justiça, ou quando não, transferir toda responsabilidade para o Secretário responsável'. 
Análise:6.21.	Convém trazer à baila excerto do relatório (instrução da unidade técnica) que embasa a deliberação recorrida (peça 94) : 
2. Os elementos presentes no processo foram inicialmente sumarizados e examinados por intermédio da instrução presente à peça 52, havendo conclusão pela necessidade de citação, a teor do extrato seguinte:
 (...) 
16. A presente tomada de contas especial foi instaurada em razão de irregularidades nas execuções física e financeira. O valor impugnado corresponde ao montante integral repassado pelo convênio em tela.
17. Destaque-se que não houve fiscalização in loco (peça 47, p. 1) .
18. O responsável firmou o contrato (peça 19, p. 31-33) para a realização do evento da avença, conforme a seguir descrito:
	Modalidade
	Contratada
	Objeto
	Valor (R$) 

	Tomada de Preços
	Lourenço Romão dos Santos Filho
	Contratação de empresa de promoção e Eventos para realização do Arraiá junino, festival de quadrilhas
	104.400,00

19. Em relação à execução física, a Nota Técnica de Reanálise 882/2013 (peça 25) reprovou parcialmente as despesas realizadas na execução do contrato mencionado acima, na medida em que a documentação apresentada não comprovou a execução física das metas/ações previstas no plano de trabalho aprovado pelo MTur, sendo sua execução insuficientemente evidenciada. O referido parecer consignou que faltam evidências e amostragens de fotos e/ou documentos que comprovem a realização dos seguintes itens:
	Item
	Valor (R$) 

	Banda de porte local
	20.000,00

	Palco
	3.000,00

	Iluminação
	3.000,00

	Serviço de administração
	13.000,00

	TOTAL
	39.000,00

20. De fato, as fotos constantes na peça 21 não permitem concluir pela realização dos itens pendentes mencionados acima.
21. Além da reprovação da execução física, uma vez que sequer restou evidenciada a realização do evento nos moldes pactuados, há outras irregularidades na execução financeira que merecem destaque. É o que se expõe a seguir.
22. A cláusula terceira do termo de convênio, inciso II, alínea 'h' prescreve (peça 7, p. 4) , in verbis: 
h) observar, quando da execução de despesas com os recursos deste Convênio, as disposições da Lei nº 8.666/93, com suas alterações, especialmente em relação às licitações e contratos, inclusive a modalidade de licitação prevista na Lei nº 10.520, de 17 de julho de 2002, observando o disposto no Decreto n2 5.504, de 05 de agosto de2005 e na Portaria Interministerial nº 217/MPOG/MF, de 31 de julho de 2006, atualizada;
23. O responsável promoveu o certame na modalidade de tomada de preços, quando deveria ter realizado pregão eletrônico para contratação de serviços comuns. Em relação às atrações artísticas, a contratação deveria ter sido realizada a partir de processo de inexigibilidade.
24. A Nota Técnica de Reanálise Financeira 733/2016 (peça 30) destaca que a irregularidade na execução financeira também decorre da ausência de apresentação de contratos de exclusividade, conforme reproduzido a seguir. 
Em que pese a irregularidade na modalidade licitatória da contratação deste convênio, sua reprovação é também condicionada a inexigibilidade na contratação dos shows artísticos e demais itens desta Nota Técnica.
Quanto a inexigibilidade, a convenente deveria ter contratado diretamente com os artistas ou então com os empresários exclusivos e ainda, apresentar o contrato de exclusividade registrado em cartório. No caso dos autos a empresa contratada atuou como mera intermediária dos serviços.
25. Não constam nos autos, igualmente, comprovantes de que a empresa Lourenço Romão dos Santos Filho tenha efetuado pagamentos de cachês às atrações artísticas indicadas, conforme jurisprudência firmado do E. TCU.
26. A nota fiscal 51, de 3/7/2008, no valor de R$ 104.400,00 e o correspondente recibo constam na peça 18, p. 1-2. A Nota Técnica de Reanálise Financeira 733/2016 (peça 30) pondera que a referida nota fiscal não identifica o seu prazo de validade de emissão. 
27. A cláusula sétima do termo de convênio - Da Movimentação da Conta Específica e da Aplicação dos Recursos (peça 7, p. 8) , em obediência ao art. 50, §2º, inciso II, da Portaria Interministerial 127/2008, prescreve, in verbis:
PARÁGRAFO SEGUNDO. Os atos referentes movimentação e ao uso dos recursos a que se refere o caput desta Cláusula serão realizados ou registrados no SICONV, observando-se os seguintes preceitos:
I - movimentação da conta bancária específica deste Convênio;
II - pagamentos realizados exclusivamente mediante crédito na conta bancária de titularidade dos fornecedores e prestadores de serviços; e
28. A movimentação da conta específica, mediante cheque, não permite comprovar que os recursos foram creditados na conta bancária de titularidade da empresa contratada. Assim, não há evidências que permitam concluir que a movimentação financeira na conta específica se tenha destinado ao prestador de serviço contratado. Restou, dessa forma, quebrado o imprescindível nexo de causalidade entre a execução financeira com os recursos federais repassados e as despesas incorridas para a realização do evento avençado, o que pode ensejar o julgamento pela irregularidade das contas.
29. Assim, além da reprovação da execução física, motivada pela ausência de documentos exigidos pelo MTur, mencionados supra, os elementos financeiros (licitação - Tomada de Preços 0605001/200 - peça 19, p. 1-29, nota fiscal, recibo) encaminhados pelo Sr. Francisco Luiz Rodrigues Mendes de Souza (peça 10) tornam a presente prestação de contas infirme. Não há evidências, portanto, de que o evento 'Festival de Quadrilhas' tenha sido realizado como previsto, tampouco que os pagamentos efetuados pelo município de Potengi/CE tenham sido recebidos pela empresa Lourenço Romão dos Santos Filho.
30. O contrato firmado com a empresa Lourenço Romão dos Santos Filho (peça 19, p. 31-33) , promovido por processo de tomada de preços, apresenta-se irregular, posto que a modalidade correta deveria ter sido por inexigibilidade de licitação. No entanto, ainda que realizado o processo por inexigibilidade de licitação, ainda assim estaria irregular, posto que o entendimento do E. TCU é no sentido de que na contratação direta de artistas consagrados, com base na hipótese de inexigibilidade prevista no art. 25, inciso III, da Lei 8.666/1993, por meio de intermediários ou representantes, deve ser apresentada cópia do contrato de exclusividade dos artistas com o empresário contratado, registrado em cartório. O contrato de exclusividade difere da autorização que assegura exclusividade apenas para os dias correspondentes à apresentação dos artistas e que é restrita à localidade do evento, a qual não se presta a fundamentar a inexigibilidade. Assim, a jurisprudência predominante é no sentido de julgar irregulares as contas que contém esses vícios.
 (...) 
12. A partir desse ponto, passa-se ao exame das alegações de defesa trazidas pelo Sr. Francisco Luiz Rodrigues Mendes de Souza (peça 86) . 
Argumento
13. Ponderando que os recursos do convênio sob foco foram integralmente e regularmente aplicados na consecução da Festa Junina de Potengi 2008, afirmar estar 'impossibilitado de apresentar a documentação exigida pela Unidade Técnica desse Tribunal por não ter mais acesso aos documentos e senhas dos sistemas de prestação de contas, encontrando-se tudo na posse da Administração municipal, a qual ainda não forneceu toda a documentação solicitada pelo interessado.'.
Exame
13.1 O responsável foi regularmente notificado ainda na fase interna da presente TCE, em 24/10/2016, sobre as irregularidades constantes das contas sob foco pela autoridade administrativa (peças 31-32) .
13.2 Após isso, já no âmbito deste Tribunal, regularmente citado sobre as ditas irregularidades, o responsável compareceu aos autos, num primeiro momento em 7/1/2020 e depois em 13/1/2020, solicitando vista e requerendo dilação de prazo para angariar a documentação necessária à produção de sua defesa junto à Prefeitura Municipal.
13.3 Registra-se aqui que sua cônjuge, Sra. Antonia Alizandra Gomes dos Santos, ocupou o cargo máximo do Poder Executivo municipal durante a gestão 2017-2020 (https://www.potenginainternet.com/2016/10/tre-oficialmente-alizandra-sera.html?m=1, acesso em 11/2/2021) , tendo-se notícia que o responsável Francisco Luiz Rodrigues Mendes de Souza integrava o primeiro escalão dessa administração, ocupando o cargo de Chefe de Gabinete (https://www.potenginainternet.com/2017/01/alizandra-faz-seu-primeiro-discurso.html, acesso em 11/2/2021) .
13.4 Nessa perspectiva, vê-se que houve prazo suficiente para que o responsável reunisse a documentação reclamada, sem que o tenha feito. Tendo-se em conta também que nenhum elemento de prova (protocolos, petições, ...) foi trazido para corroborar suas alegações e diante da informação de que integrou o primeiro escalão do executivo municipal, não se mostra crível a alegação trazida dando conta de dificuldades ao acesso da documentação presente na Prefeitura.
Argumento
14. Invocando a ausência de má-fé, dolo, 'ou qualquer ato de improbidade quando da execução do convênio, dissociado da moralidade e dos deveres da boa administração, da lealdade e, sobretudo, da moralidade pública na realização evento junino de Potengi', afirma que o evento foi realizado em sua integralidade, podendo ser atestado de forma 'clara e irrefutável' pela população local, sendo incondizentes com a realidade os questionamentos acerca do processo licitatório e fotografias, situando-se eventuais falhas no conceito de impropriedades formais. Ainda, ser demasiadamente severa a obrigatoriedade do ressarcimento integral do valor repassado, 'ainda que o objeto do convênio não tenha sido executado em sua integralidade', configurando hipótese de violação aos preceitos legais e danos de natureza grave a ele.
Exame
14.1 Registra-se, inicialmente, que no âmbito deste Tribunal a responsabilização por irregularidades na gestão de recursos públicos independe de dolo ou má-fé do agente, bastando a configuração do liame causal entre a conduta irregular e o dano (Acórdão 11367/2019-TCU-Segunda Câmara, Rel. Augusto Nardes, 10.590/2019-2ª Câmara, Rel. Marcos Bemquerer, 11069/2019-1ª Câmara, Rel. Benjamin Zymler) .
14.2 Indo adiante, o descumprimento de normas em que não há dúvida relevante sobre a correta interpretação é erro grave o suficiente para atrair a responsabilização do gestor.
14.3 No caso vertente, com efeito, não se revestem de meras falhas formais os apontamentos de ordem documental que levantaram dúvidas quanto à correção aplicação dos recursos repassados.
14.4 A ausência de elementos hábeis para certificar a efetiva realização do evento supostamente promovido com recursos de convênio, não configura mera falha formal, porquanto esses elementos são essenciais para demonstrar a vinculação do evento ao Mtur à própria realização do objeto do ajuste (Acórdão 3909/2016-TCU-Primeira Câmara e 4916/2016-TCU-1ª Câmara, relator Ministro Bruno Dantas; e 10667/2015-TCU-2ª Câmara, relatora Ministra Ana Arraes) .
14.5 Ressalta-se que o convênio em referência não estabelece de forma específica a necessidade de envio pelo convenente de fotos com nome do evento, a logomarca do Ministério do Turismo e a identificação das bandas. No entanto, no processo TC Processo 009.845/2012-7, que tratou de consulta do Ministério do Turismo ao TCU em relação à dúvida quanto aos documentos necessários para comprovação dos eventos referentes a convênios celebrados anteriormente ao ano de 2010, esta Corte decidiu, no Acórdão 1459/2012-TCU-Plenário: 
9.2	responder ao consulente que:
9.2.1 a análise de prestação de contas relativas a convênios celebrados pelo Ministério do Turismo deve observar, quanto aos documentos que a compõem, a legislação vigente à época da celebração da avença e o prescrito no termo de ajuste, sendo sempre necessário que o cumprimento do objeto pelo convenente reste indubitavelmente comprovado;
9.2.2 para as situações anteriores a 2010, caso os documentos enumerados no art. 28 Instrução Normativa STN 1/97 e no art. 58 da então vigente Portaria Interministerial 127/2008 não sejam suficientes para comprovar a execução do objeto do convênio, poderão ser exigidos outros elementos de prova, tais como os estabelecidos a partir daquele ano (fotografias, jornais pós-evento, CDs, DVDs, entre outros) .
14.6 Dessa forma, não estão presentes no processo fotos, vídeos ou outros elementos que permitam afirmar a execução física da integralidade dos itens previstos no plano de trabalho.
14.7 Já em relação à execução financeira do convênio: 
a) os elementos presentes nos autos não permitem estabelecer o imprescindível nexo de causalidade entre a execução financeira e as despesas incorridas para a realização do evento avençado, haja vista o saque na conta vinculada, no mesmo dia 25/8/2008 (peça 38) , de três cheques, nos valores de R$ 30.000,00, R$ 35.000,00 e R$ 39.400,00, valores sem vínculo com os constantes dos itens do plano de trabalho e sem identificação de seus favorecidos;
b) a nota fiscal apresentada na prestação de contas (peça 18) não traz a discriminação adequada dos serviços/bens eventualmente fornecidos, além de também não constar impresso o número da AIDF (Autorização de Impressão de Documento Fiscal) nem identificar o prazo de validade para sua emissão;
c) não foram apresentados os contratos de exclusividade (com os devidos registros em cartório) entre a empresa representante Lourenço Romão dos Santos Filho e as atrações artísticas que eventualmente participaram do evento; e
d) não constam documentos (notas fiscais, recibos, comprovantes de transferências bancárias e outros documentos equivalentes) emitidos em nome das bandas ou artistas e assinadas por seus representantes legais ou pelos seus empresários exclusivos, sendo essa representação ou exclusividade registrada em cartório, capazes de demonstrar que eventuais valores destinados à empresa contratada Lourenço Romão dos Santos Filho foram repassados aos artistas que possam ter se apresentado no evento.
14.8 Na presença das circunstâncias descritas nos itens 30-39 da instrução presente à peça 52 (transcritas no item 2 supra) , evidencia-se infringidos: Art. 70, § único, da CF/1988; art. 63 da Lei 4320/1964; art. 93, do Decreto Lei 200/1967; art. 50, §2º, inciso II, da Portaria Interministerial 127/2008; Termo de Convênio, cláusulas terceira, item II, e sétima; Acórdão 96/2008-TCU-Plenário e 3.826/2013-TCU- 1ª Câmara.
Argumento
15. Recorrendo a julgado deste Tribunal, proferido no âmbito do TC-Processo 035.134/2011-9, defende a impossibilidade de sua responsabilização, uma vez que 'não pode responder objetivamente pelos tropeços e erros advindos dos seus secretários, decorrentes de uma má aplicação das normas ou procedimentos inerentes ao desempenho de seus membros quando no exercício de suas funções', haja vista a existência de ato administrativo delegando poderes gerenciais à Secretaria e de obras e infraestrutura do Município para a execução da avença. 
Exame
15.1 No âmbito deste Tribunal é pacífico o entendimento que cabe ao administrador dos recursos públicos o ônus de comprovar a boa e regular utilização para os fins que lhe foram designados, de modo que não pairem dúvidas sobre sua aplicação. A existência de incertezas sobre a forma de aplicação dos recursos pactuados no objeto do convênio implica na responsabilidade do gestor público pelos valores geridos (Acórdão 5997/2012-TCU-Segunda Câmara, relator Ministro Augusto Nardes) .
15.2 Ao firmar o termo de convênio, o ex-prefeito assumiu a responsabilidade pessoal pelo cumprimento de seus termos, incluído aí o ônus de comprovar a boa e correta aplicação dos recursos públicos utilizados sob sua gestão, por força do que dispõe o artigo 70, parágrafo único, da Constituição Federal, bem assim o artigo 93 do Decreto-Lei 200/1967 c/c o artigo 66 do Decreto 93.872/1986. Decorre daí sua responsabilidade.
15.3 Diferente do precedente trazido, onde o prefeito, de fato, não praticou nenhum outro ato além da assinatura do convênio e da apresentação da prestação de contas, tendo sido trazida aos autos lei municipal específica descentralizando os atos de ordenação da despesa, aqui o responsável teve participação ativa na execução do ajuste, delineada pela presença de sua firma no termo de referência da licitação presente nos autos (peça 19, p. 35) , nos atos de homologação e adjudicação (peça 19, p. 46) , bem como no contrato realizado com a empresa intermediária (peça 20, p. 1-3) .
15.4 Ademais, a mera argüição de que os atos pertinentes à execução do objeto do convênio foram delegados à secretaria integrante da estrutura administrativa municipal não afasta a sua responsabilidade, visto que remanesce o dever de supervisão em relação aos atos de seus subordinados. Tem-se, por conseguinte, que o responsável incorreu, no mínimo, em culpa in eligendo, quando não em culpa in vigilando.
15.5 Por essas razões, não merece abrigo o argumento apresentado.
Prescrição da Pretensão Punitiva
16. Vale ressaltar que a pretensão punitiva do TCU, conforme Acórdão 1441/2016-TCU-Plenário, que uniformizou a jurisprudência acerca dessa questão, subordina-se ao prazo geral de prescrição indicado no art. 205 do Código Civil, que é de 10 anos, contado da data de ocorrência da irregularidade sancionada, nos termos do art. 189 do Código Civil, sendo este prazo interrompido pelo ato que ordenar a citação, a audiência ou a oitiva do responsável. 
17. No caso em exame, ocorreu a prescrição, uma vez que as condutas inquinadas datam de 25/8/2008, tendo sido ordenada a citação dirigida ao responsável em prazo superior a dez anos, em 4/12/2018 (peça 54) .
6.22. Embora o Ministro-Relator a quo tenha divergido da conclusão da unidade técnica, conforme as considerações que foram feitas no voto condutor da deliberação recorrida (peça 93) , particularmente no tocante à conclusão de que o responsável deveria ter realizado o certame por inexigibilidade de licitação, apresentando, no caso de intermediário ou representante, cópia do contrato de exclusividade dos artistas com o empresário contratado, registrado em cartório, o fato é que o responsável e ora recorrente não conseguiu demonstrar a execução física (objeto do convênio foi efetivamente executado) e financeira dos recursos do convênio (os recursos federais foram destinados a esse objeto) .
6.23. Acerca do nexo causal, é oportuno citar os preciosos ensinamentos do eminente Ministro desta Casa, Ubiratan Aguiar, em sua obra 'Convênios e Tomadas de Contas Especiais'. Em epítome categórico, o douto julgador nos oferece didático roteiro a ser seguido na análise das contas do gestor, in verbis:
Para comprovar a boa aplicação dos recursos é necessária a existência de uma série de nexos: o extrato bancário deve coincidir com a relação de pagamentos efetuados, que deve refletir as notas fiscais devidamente identificadas com o número do convênio, que devem ser coincidentes com a vigência do convênio e com as datas dos desembolsos ocorridos na conta específica (In Convênios e Tomadas de Contas Especiais: manual prático, 2ª ed. rev. e ampl., Ubiratan Aguiar et. al. Belo Horizonte: Fórum, 2005, p.43) .
6.24. O recorrente não conseguiu, por meio dos argumentos apresentados, descaracterizar a irregularidade. Pelo contrário, terminou por confirmar sua ocorrência, sob a alegação de que a responsabilidade pelas irregularidades é da Secretaria de Obras e Infraestrutura do Município, pois delegou competências aos Secretários.
6.25. Ainda sobre os ensinamentos do eminente Ministro emérito desta Casa, Ubiratan Aguiar, em sua obra 'Convênios e Tomadas de Contas Especiais', que se configura em prestimoso alerta ao incauto gestor público, convém reproduzir a seguinte passagem:
4.1 Do depósito e movimentação dos recursos em conta específica.
É importante destacar que é exigida uma conta para cada convênio. Assim, deverão ser abertas tantas contas quanto forem os convênios existentes.
A exigência de conta específica é de significativa importância para os órgãos de controle e, em última instância, para o próprio gestor, visto que é dele o ônus da prova da regular aplicação dos recursos.
Deve-se ter em mente que o exame da prestação de contas, assim como as auditorias eventualmente realizadas para verificação da correta aplicação das verbas transferidas, não se dá concomitante e simultaneamente à execução do convênio. Sempre, ou quase sempre, ocorre em momento posterior. Nesses casos, a verificação da legalidade dos procedimentos adotados se dá, em grande parte, por meio do exame da documentação pertinente em confronto com o extrato bancário da conta específica.
Significa dizer que os créditos efetivados na conta específica devem corresponder exatamente ao valor total daquele convênio. Da mesma forma, os débitos nela lançados devem ter exata correspondência com os valores das notas fiscais e recibos concernentes às despesas realizadas, além de ocorrerem, é claro, em período de sua vigência. Esse é o chamado nexo causal que deve existir entre os créditos, os saques e o objeto realizado.
A ausência de nexo entre o débito consignado no extrato bancário e o documento de despesa poderá resultar na responsabilização do gestor.
Aconselha-se, portanto, ao gestor que não realize qualquer movimentação na conta específica que seja estranha ao objeto do convênio. Os recursos não devem ser transferidos nem mesmo para a conta geral da entidade, visto que esse fato pode dificultar ou mesmo impossibilitar a comprovação da correta execução do convênio, levando os órgãos de controle a se manifestar pela irregularidade da despesa e pela responsabilização pessoal do gestor.
Os recursos da conta específica não podem ser transferidos para a conta geral da entidade convenente. Todo débito na conta específica deve corresponder a um documento de despesa de mesmo valor - ou à soma de documentos de despesa -, emitido pelo contratado.
 (...) 
Também sobre a existência do nexo causal, faz-se importante destacar que a simples demonstração da existência física do objeto pactuado não é suficiente para comprovar a boa aplicação dos recursos conveniados. É que somente por meio da existência da boa documentação bancária e contábil é que se poderá ter certeza de que o objeto apresentado pelo gestor foi efetivamente realizado com os recursos do convênio, e não por meio da utilização de outras fontes de custeio.
Não sendo possível comprovar o nexo existente entre a movimentação da conta e os documentos de despesas, por certo haverá impugnação total dos valores repassados, sob a premissa de desvio de recurso público. (In Convênios e Tomadas de Contas Especiais: manual prático, 3ª ed. rev. e ampl., Ubiratan Aguiar et. al. Belo Horizonte: Fórum, 2008, p.34 a 38 - destacamos e sublinhamos) .
6.26. Ainda sobre o tema, cabe transcrever excerto do voto condutor do Acórdão 6356/2018-TCU-Primeira Câmara, que é esclarecedor acerca das obrigações do gestor público no gerenciamento de recursos descentralizados pela União:
28. Ademais, de acordo com o que dispõe o art. 70, parágrafo único, da Constituição Federal, bem como o art. 93 do Decreto-Lei 200/1967 c/c o art. 66 do Decreto 93.872/1986, compete ao gestor comprovar a boa e regular aplicação dos recursos públicos, isto é, cabe-lhe o ônus da prova, independente da fiscalização do ente repassador. Tal entendimento é confirmado pelo Supremo Tribunal Federal em decisão proferida em sede de Mandado de Segurança (MS 20.335/DF, Relator Ministro Moreira Alves) :
Mandado de segurança contra o Tribunal de Contas da União. Contas julgadas irregulares. Aplicação da multa prevista no artigo 53 do Decreto-Lei 199/67. A multa prevista no artigo 53 do Decreto-Lei 199/67 não tem natureza de sanção disciplinar. Improcedência das alegações relativas a cerceamento de defesa. Em direito financeiro, cabe ao ordenador de despesas provar que não é responsável pelas infrações, que lhe são imputadas, das leis e regulamentos na aplicação do dinheiro público. Coincidência, ao contrário do que foi alegado, entre a acusação e a condenação, no tocante à irregularidade da licitação. Mandado de segurança indeferido (grifo nosso) .
29. A jurisprudência deste Tribunal também é pacífica no sentido de que o ônus de provar a regularidade da aplicação dos recursos repassados cabe ao gestor, no caso, o Presidente da Prograça, conforme exemplificado pelos Acórdãos 2.080/2013 e 2.435/2015-TCU-Plenário (Ministra-Relatora Ana Arraes) e pelos Acórdão 1577/2014-TCU-Segunda Câmara (Ministro-Relator Walton Alencar Rodrigues) e 1.895/2014-TCU-2ª Câmara (Ministra-Relatora Ana Arraes) , este último abaixo transcrito:
Nos processos relativos ao controle financeiro da Administração Pública, a culpa dos gestores por atos irregulares que causem prejuízo ao erário é legalmente presumida, ainda que não se configure ação ou omissão dolosa, admitida prova em contrário, a cargo do gestor. Na fiscalização dos gastos públicos, privilegia-se, como princípio básico, a inversão do ônus da prova. Cabe ao gestor demonstrar a boa aplicação dos dinheiros e valores públicos sob sua responsabilidade (art. 70, parágrafo único, da Constituição Federal e art. 93 do Decreto-Lei 200/1967, c/c o art. 66 do Decreto 93.872/1986) . A boa-fé não pode ser presumida, devendo ser demonstrada e comprovada a partir dos elementos que integram os autos. (destaques do original) 
6.27. A ausência do nexo de causalidade impossibilita identificar se o objeto do convênio foi executado (ou custeado) no todo ou em parte com recursos municipais, estaduais ou, ainda, oriundos de outro convênio com entidades federais, com possíveis desvios das verbas próprias da avença.
6.28. Assim, como as alegações do recorrente são, em grande monta, reapresentação das ponderações (peças 76 e 86) já devidamente refutadas no âmbito do Tribunal, bem assim de que não trouxe nenhum elemento novo (documento) capaz de descaracterizar as irregularidades já apontadas, não se vê possibilidade de acolhimento das razões recursais.
6.29. Convém ressaltar que o julgamento das contas de gestores públicos constitui atribuição constitucional deste Tribunal, regulado pela Lei Orgânica do TCU e não a Lei de Improbidade Administrativa (Lei 8.429/1992) . Dessa forma, as contas podem ser julgadas irregulares no caso de prática de ato de gestão ilegal, ocorrência de dano ao erário provocado por ato de gestão ilegítimo ou antieconômico (art. 16, inciso III, alíneas 'b' e 'c', da Lei 8.443/1992) , entre outros motivos, não necessitando de vinculação entre as irregularidades que maculam as contas do gestor e supostos atos de improbidade administrativa por ele praticados.
6.30. A jurisprudência do TCU é no sentido de que o julgamento pela irregularidade das contas do responsável com condenação para que ele promova o ressarcimento de dano ao erário independe de ter havido ou não prática de ato de improbidade administrativa ou obtenção de vantagem pessoal em decorrência da gestão de recursos públicos (Acórdão 7346/2020-TCU-Plenário, de relatoria do Ministro Raimundo Carreiro, e 10.853/2018-TCU-1ª Câmara, de relatoria do Ministro Bruno Dantas) .
6.31. Ademais, não há como acolher a alegação de impossibilidade de obtenção de documentos junto ao ente municipal. Nos termos da jurisprudência do TCU, as dificuldades de ordem política na obtenção de documentos necessários à prestação de contas de recursos de convênio, se não resolvidas com a administração municipal, devem, por meio de ação apropriada, ser levadas ao Poder Judiciário, não cabendo ao TCU garantir ao responsável o acesso à referida documentação (Acórdão 437/2018-TCU-Segunda Câmara; 352/2017-1ª Câmara; 3.357/2016-1ª Câmara; 1.731/2014-2ª Câmara; 2.477/2007-2ª Câmara) . No presente caso, como já demonstrado pela unidade técnica de origem, essa dificuldade não procede, pois a esposa do responsável foi prefeita no período de 2017-2020 do Município de Potengi - CE e o próprio responsável e ora recorrente ocupou cargo no primeiro escalão da administração dela (Chefe de Gabinete) , o que lhe permitia ter o acesso a documentos relativos ao Convênio 896/2008 para apresentar sua defesa perante o TCU caso fosse de seu interesse.
6.32. Quanto à suposta delegação de competência do ex-prefeito e ora recorrente para seus secretários executarem a referida avença não há como acolhê-la, pois não apresentou nenhum documento/lei/normativo que confirme sua alegação. Além disso, como já demonstrado nas razões que levaram a prolação da deliberação recorrida, o responsável teve participação ativa na execução do ajuste, delineada pela presença de sua firma no termo de referência da licitação presente nos autos (peça 19, p. 35) , nos atos de homologação e adjudicação (peça 19, p. 46) , bem como no contrato realizado com a empresa intermediária (peça 20, p. 1-3) . Mesmo que houvesse delegação formal de competência, ou seja, descentralização de autoridade e responsabilidade, tal situação, por si só, não isentaria o Sr. Francisco Luiz Rodrigues Mendes de Souza, pois a responsabilidade para comprovar a boa e regular aplicação de recursos públicos federais repassados ao munícipio, mediante convênio, é pessoal do prefeito e situações de delegação de competência são examinadas caso a caso, não havendo generalização sobre a questão, já que qualquer delegação passa pelo crivo da culpa in elegendo e da culpa in vigilando, razão pela qual o julgamento realizado pelo TCU nos autos do TC Processo 035.134/2011-9 não se amolda a presente TCE.
6.33. Convém mencionar, ainda, que a pessoa física do prefeito não se confunde com a pessoa jurídica do município. A criação da pessoa jurídica é mera ficção do direito, um ser inanimado que não reúne condições para a realização de atos no mundo jurídico, ou seja, não pratica atos da vida civil e não tem vontade própria. Nesse contexto, é imprescindível a presença da pessoa física do chefe do poder executivo municipal para gerir os negócios públicos, pois os atos decorrentes do município são, na verdade, praticados pelos seus representantes legais que atuam legitimamente em nome da pessoa jurídica. O prefeito é o administrador dos recursos públicos federais repassados à municipalidade e, nessa condição, é o responsável pela prestação de contas ao órgão repassador.
6.34. Assim, devem ser rejeitadas as alegações do recorrente.
CONCLUSÃO
7.	Das análises anteriores, ante os elementos constantes destes autos, o contexto normativo e as diretrizes jurisprudenciais aplicáveis ao caso, conclui-se:
a) não houve prescrição pelos critérios da Lei 9.873/1999, mas houve pelos estabelecidos pelo Acórdão 1441/2016-TCU-Plenário; e
d) o recorrente não foi capaz de demonstrar que houve a execução física e financeira integral do convênio.
7.1. Assim, propõe-se negar provimento ao presente recurso, uma vez que as alegações apresentadas não sustentam qualquer alteração da decisão vergastada, bem como não se deu a prescrição do dano pelos critérios da Lei 9.873/1999, que é adotada pela Serur.
PROPOSTA DE ENCAMINHAMENTO
8.	Ante ao exposto, submetem-se os autos à consideração superior, propondo-se, com fundamento nos arts 32, inciso I, e 33 da Lei 8.443/1992 e art. 285 do RI/TCU:
a)	conhecer do recurso de reconsideração interposto e, no mérito, negar-lhe provimento;
b)	informar ao recorrente e demais interessados do acórdão a ser proferido, destacando que o relatório e o voto que o fundamentam podem ser acessados por meio do endereço eletrônico www.tcu.gov.br/acordaos".
2.	O Ministério Público junto a este Tribunal anuiu ao encaminhamento proposto pela unidade técnica, ante as seguintes considerações (peça 120) :
"3. O recorrente alega, em síntese, a ocorrência da prescrição do débito que lhe foi imputado pelo acórdão recorrido e que houve a execução física e financeira integral do objeto do convênio (peça 104, p. 2-9) .
Em instrução à peça 118, que contou com a concordância do diretor à peça 119, o Auditor Federal de Controle Externo (AUFC) analisou a possível incidência da prescrição, destacando que (peça 118, p. 4) :
'até que sobrevenha norma específica, entende-se que a prescrição das pretensões punitiva e de ressarcimento, no processo de controle externo, deve observar o regime da Lei 9.873/1999, na linha dos recentes pronunciamentos do STF a respeito. Assim, sem prejuízo de se realizar o exame da prescrição também segundo o prazo decenal previsto no Código Civil, o critério adotado, na formulação da proposta de encaminhamento, será o da Lei 9.873/1999.' (grifos acrescidos) 
Após mencionar o julgamento do Recurso Extraordinário (RE) 636.886 pelo Supremo Tribunal Federal (STF) , o AUFC promoveu o exame atinente à prescrição com base em dois referenciais: Código Civil e no entendimento emanado pelo Acórdão 1441/2016-TCU-Plenário (relator Ministro Benjamin Zymler; redator Ministro Walton Alencar Rodrigues) ; e Lei 9.873/1999.
Tanto para a prescrição da pretensão punitiva como para a prescrição da pretensão ressarcitória, o AUFC chegou à conclusão de que teriam ocorrido nos autos tendo por referência a contagem preconizada pelo Acórdão 1441/2016-TCU-Plenário, com fulcro no Código Civil (peça 118, p. 4) . Porém, no que se refere à aplicação da Lei 9.873/1999, o AUFC concluiu pela não ocorrência da prescrição (peça 118, p. 4-5) .
Deste modo, a proposta uníssona da Secretaria de Recursos (Serur) foi de conhecer do recurso interposto e, no mérito, negar-lhe provimento, tendo em vista a aplicação do critério da Lei 9.873/1999.
***
Registrado o desfecho proposto pela Serur, passa-se ao exame do tema relacionado à prescrição.
Preliminarmente, consignamos divergência em relação ao termo inicial utilizado para a contagem do prazo prescricional nos âmbitos do juízo a quo e da Serur, qual seja, data da apresentação dos cheques na conta vinculada (peça 38) . No nosso entender, deve ser considerada a data da prestação de contas, 26/12/2008 (peça 41) , momento no qual a Administração Pública tomou conhecimento dos fatos apurados nesta TCE.
Ressaltamos que a escolha por tal marco temporal se coaduna com a teoria da actio nata, em sua feição subjetiva, sob a qual não há se falar em inércia daquele a quem caberia exercer a ação sem que ele detenha condições de saber do próprio ato irregular. Segundo a teoria, é a partir da efetiva ciência da violação da ordem jurídica que exsurge a pretensão e, por corolário, a fluência do prazo para o seu regular exercício, haja vista que, repise-se, não se tem por razoável exigir do titular da pretensão o seu devido exercício antes mesmo de que tenha ciência sobre o fato irregular ou seus efeitos (no caso, o dano ao erário) . Nessa linha é o seguinte julgado do STJ:
PROCESSUAL CIVIL E ADMINISTRATIVO. RECURSO ESPECIAL. APREENSÃO DE VEÍCULO REVERTIDA JUDICIALMENTE. DANOS EMERGENTES. PRESCRIÇÃO. TERMO INICIAL. PRINCÍPIO DA ACTIO NATA. (...) 
1. O curso do prazo prescricional do direito de reclamar inicia-se somente quando o titular do direito subjetivo violado passa a conhecer o fato e a extensão de suas consequências, conforme o princípio da actio nata. (...) .
 (...) 
 (REsp 1257387/RS, Rel. Ministra ELIANA CALMON, SEGUNDA TURMA, julgado em 5/9/2013, DJe 17/9/2013 - grifos nossos
Importa asseverar que o STF, ao julgar o mérito do referido Tema 899, tendo como leading case o RE 636.886, no qual se discutia o alcance da regra estabelecida no art. 37, § 5º, da Constituição Federal, relativamente a pretensões executórias fundadas em decisões condenatórias de Tribunal de Contas, fixou a seguinte tese, nos termos do voto do Ministro Alexandre de Moraes, relator do RE: 'É prescritível a pretensão de ressarcimento ao erário fundada em decisão de Tribunal de Contas'.
A partir da leitura do voto proferido pelo Ministro Alexandre de Moraes, este membro do Ministério Público compreende que a decisão do STF não trata diretamente do andamento de TCEs no âmbito da Corte de Contas. Há que se diferenciar o âmbito de atuação do TCU do âmbito de atuação dos órgãos estatais que, após a formação do título executivo extrajudicial, exercerão a pretensão executória em juízo, como a Advocacia-Geral da União (AGU) (responsável pela cobrança de multas e débitos a serem recolhidos aos cofres da União, bem como de autarquias e fundações públicas federais) e os órgãos jurídicos próprios de entidades da Administração indireta que deles dispõem (a exemplo das sociedades de economia mista, empresas públicas e conselhos de classe) .
De todo modo, é possível constatar, à vista dos votos consignados no referido julgamento, que a interpretação conferida pela Corte Suprema à matéria constitucional, quanto à inteligência do art. 37, § 5º, da Constituição Federal, é a da prescritibilidade, como regra, da pretensão de ressarcimento ao erário. Segundo constou do item 2 da ementa do acórdão, somente seriam imprescritíveis 'as ações de ressarcimento ao erário fundadas na prática de ato de improbidade administrativa doloso tipificado na Lei de Improbidade Administrativa - Lei 8.429/1992' (grifo nosso) , conforme tese anteriormente definida na apreciação do Tema 897.
O prazo prescricional quinquenal adotado pelo Ministro Alexandre de Moraes, no julgamento do RE 636.886, por sua vez, guarda relação mais específica com a execução judicial de dívida ativa e decorre da aplicação da legislação federal infraconstitucional ao caso concreto sob análise pelo STF, extrapolando, assim, a matéria constitucional ali apreciada sob a sistemática da repercussão geral, não se revestindo do mesmo alcance ultra partes. Ademais, à vista dos demais votos lançados, observa-se que não há sequer uma opinião jurídica uníssona entre os ministros daquela Corte a respeito do cômputo do prazo de prescrição no âmbito do controle externo.
O processo de contas, de caráter não judicial, não se confunde com a execução judicial que pode ser deflagrada a partir do título executivo extrajudicial caracterizado pela decisão proferida pelo Tribunal de Contas, não podendo lhe ser transpostas, sem qualquer ponderação, as regras de prescrição que se aplicam à segunda.
Nesse sentido, ainda que nos pareça necessária a adequação da jurisprudência do TCU à tese fixada pelo STF no Tema 899, no sentido de incorporar o entendimento da prescritibilidade da pretensão ressarcitória, em revisão do entendimento consagrado na Súmula TCU 282, não se mostra adequada a pronta transposição do prazo prescricional aplicado pelo Ministro Alexandre de Moraes, naquele caso concreto, à execução judicial, para a pretensão condenatória exercida por meio do processo de contas.
Assim, em coerência com o entendimento consolidado da Corte de Contas quanto à incidência do prazo geral de prescrição do art. 205 do Código Civil, de dez anos, às sanções de sua competência, à falta de norma específica, entendemos que o mesmo pode ser estendido, por iguais razões, para a pretensão condenatória de fins ressarcitórios exercida no âmbito do processo de contas.
No caso em exame, considerando que o termo inicial da contagem do prazo prescricional é 26/12/2008, data da prestação de contas (peça 41) , e que o ato que ordenou a citação dos responsáveis foi emitido em 4/12/2018 (peça 54) , verifica-se que não decorreram dez anos entre as datas mencionadas. Portanto, com a interrupção do curso do prazo prescricional, conclui-se pela não ocorrência da prescrição da pretensão de ressarcimento, com igual entendimento em relação à prescrição da pretensão punitiva.
Sem prejuízo, registramos pontual discordância, no que tange ao exame da prescrição realizado pela unidade técnica à luz da Lei 9.873/1999. A divergência se restringe à consideração de mais de uma causa interruptiva de mesma natureza, o que não vislumbramos possível, sob pena de permitir, no limite, infindáveis extensões do prazo prescricional, em dissonância com o princípio da razoabilidade.
Inobstante esse ponto de dissonância, deixamos de empreender a reanálise da incidência da prescrição sob o regime da aludida lei, uma vez que, considerando o prazo geral de prescrição do art. 205 da Lei 10.406/2002 - que se entende aplicável ao presente caso, diante da falta de norma específica que regule o instituto da prescrição da pretensão ressarcitória no âmbito do controle externo -, não ocorreu a prescrição.
Por derradeiro, cumpre registrar que, apesar de não ter ocorrido a prescrição, a teor do consignado neste parecer, deixamos de propor, nesta fase recursal, a aplicação da multa do art. 57 da Lei 8.443/1992 ao responsável, ante a proibição de reformatio in pejus".
	É o relatório.

Joao Paulo Bomfim Macedo (39852/OAB-CE), Maria Jakelyne Albuquerque Almeida (39688/OAB-CE) e outros, representando Francisco Luiz Rodrigues Mendes de Souza.

Procurador Rodrigo Medeiros de Lima.

RECURSO DE RECONSIDERAÇÃO EM TOMADA DE CONTAS ESPECIAL. CONVÊNIO COM O MINISTÉRIO DO TURISMO PARA REALIZAÇÃO DE EVENTO. IMPUGNAÇÃO DE DESPESAS. NÃO COMPROVAÇÃO DA CORRETA APLICAÇÃO DOS RECURSOS. IRREGULARIDADE DAS CONTAS. DÉBITO. CONHECIMENTO. RAZÕES INSUFICIENTES PARA ELIDIR AS IRREGULARIDADES. NEGATIVA DE PROVIMENTO.

TOMADA DE CONTAS ESPECIAL (TCE)

Secretaria de Recursos (Serur); Secretaria de Controle Externo de Tomada de Contas Especial (SecexTCE).

Tratam os autos, originariamente, de tomada de contas especial instaurada pelo Ministério do Turismo - MTur em desfavor do Sr. Francisco Luiz Rodrigues Mendes de Souza, ex-prefeito municipal de Potengi/CE, em razão da impugnação total de despesas do Convênio 896/2008 (Siconv 629899) , que tinha por objeto a implementação na municipalidade do projeto denominado "Festival de Quadrilhas", de 26 a 29/6/2008.
2.	Com vigência estipulada para o período de 26/6/2008 a 27/10/2008, referido ajuste previu recursos no montante de R$ 105.000,00, sendo R$ 100.000,00 em recursos federais e R$ 5.000,00 a título de contrapartida municipal. O montante federal foi liberado por meio da ordem bancária 2008OB900921, creditada na conta específica do convênio em 25/8/2008 (peça 38) .
3.	O plano de trabalho pactuado (peça 3) previa a contratação dos seguintes serviços: palco (R$ 3.000,00) , sonorização (R$ 6.000,00) , iluminação (R$ 3.000,00) , empresa especializada para organização e acompanhamento do evento (R$ 13.000,00) e bandas de porte regional (R$ 60.000,00) e de porte local (R$ 20.000,00) .
4.	Para a execução desses serviços, o responsável firmou contrato com a empresa Lourenço Romão dos Santos Filho (peça 19, fls. 31/33) , no valor de R$ 104.400,00. 
5.	No âmbito deste Tribunal, após instrução inicial (peça 52) , foi promovida a citação do Sr. Francisco Luiz Rodrigues Mendes de Souza em face das seguintes condutas:
"1) não comprovar por fotos, vídeos ou meios possíveis a execução física do convênio, 'Festival de Quadrilhas', previsto para o período de 26 a 29 de junho de 2008, no município de Potengi/CE, em relação aos seguintes itens: Banda de porte local; palco; iluminação e serviço de administração, no valor de R$ 39.000,00; 
2) não apresentar os contratos de exclusividade (com os devidos registros em cartório) entre a empresa representante Lourenço Romão dos Santos Filho. e os artistas dos grupos das atrações musicais do evento, passível, portanto, de glosa, nos termos do Acórdão 96/2008-TCU-Plenário, além da reafirmação desse entendimento no Acórdão 3826/2013-TCU-Primeira Câmara, com a caracterização da ausência de justificativa quanto à inexigibilidade de licitação, prevista no inciso III do art. 25 da Lei 8.666/1993; 
3) não apresentar documentos (notas fiscais, recibos, comprovantes de transferências bancárias e outros documentos equivalentes, emitidos em nome das bandas ou artistas e assinadas por seus representantes legais ou pelos seus empresários exclusivos, sendo essa representação ou exclusividade registrada em cartório) , capazes de demonstrar que eventuais valores destinados à empresa contratada Lourenço Romão dos Santos Filho foram repassados aos artistas que realizaram o evento; 
4) não comprovar que os pagamentos foram efetivamente repassados à empresa contratada, representando a quebra do imprescindível nexo de causalidade entre a execução financeira e as despesas incorridas para a realização do evento avençado, além de descumprir a cláusula sétima do termo de convênio - Da Movimentação da Conta Específica e da Aplicação dos Recursos;".
6.	Após analisar a defesa acostada aos autos (peça 86) , este Tribunal decidiu, mediante o Acórdão 5147/2021-TCU-Segunda Câmara, da relatoria do Ministro Bruno Dantas, julgar irregulares as presentes contas e condenar o ex-gestor municipal em débito, em face da ausência de comprovação de que os recursos foram creditados na conta bancária de titularidade da empresa contratada e da impossibilidade de atesto de parte da execução física do convênio. Outrossim, decidiu pela não apenação do responsável com multa, ante a ocorrência da prescrição da pretensão punitiva do Tribunal.
7. 	Examina-se, nesta oportunidade, recurso de reconsideração interposto pelo Sr. Francisco Luiz Rodrigues Mendes de Souza contra o aludido decisum (peça 104) , mediante o qual defende, basicamente, a partir de alegações meramente argumentativas: a execução integral do evento conveniado; a inexistência de irregularidades ou atos de improbidade administrativa na execução do convênio; a ausência de dolo, dano ao erário ou má-fé; a impossibilidade de acesso à documentação comprobatória junto à administração municipal; a ausência de responsabilidade, ante a descentralização das ações/delegação de poderes a outras instâncias municipais; a prescrição da pretensão ressarcitória do TCU.
8.	A Secretaria de Recursos - Serur e o Ministério Público junto a este Tribunal propuseram a negativa de provimento do recurso (peças 117 a 120) . 
9. 	Feita essa breve contextualização, reitero, no tocante à admissibilidade da peça recursal em apreço, o seu conhecimento, uma vez que preenche os pressupostos constantes dos arts. 32 e 33 da Lei 8.443/1992.
10.	Em seguida, rejeito a preliminar arguida pelo recorrente, relativa à ocorrência da prescrição da pretensão ressarcitória por parte deste Tribunal.
11. 	Com efeito, concordo os pareceres exarados nos autos quanto à inocorrência desse instituto processual, apenas pedindo vênias à Serur e ao MPTCU por divergir de suas fundamentações, pois o entendimento que tenho adotado e levado aos colegiados desta Corte de Contas está alinhado à tese que esclarece que a decisão do STF, no âmbito do RE 636.886, alcança a etapa de cobrança do título extrajudicial constituído pelo Tribunal de Contas da União e não altera o entendimento jurisprudencial do Tribunal sobre a imprescritibilidade das ações de ressarcimento do dano, fundado no art. 37, § 5º, da Constituição Federal.
12. 	De fato, conforme destacado pelo Ministro Benjamin Zymler no leading case que primeiro discutiu o alcance do referido julgado da Corte Suprema (Acórdão 5236/2020-TCU-Primeira Câmara) , ainda há diversas dúvidas sobre a matéria, pois resta possível a conclusão de que a decisão não tratou da prescrição do processo de controle externo levado a efeito no âmbito do TCU, mas, sim, da prescrição intercorrente ocorrida durante a fase de execução do acórdão condenatório desta Corte.
13.	Assim, neste caso, tal qual nos demais processos sob minha relatoria, adoto como fundamentação a jurisprudência consolidada deste Tribunal que se estabeleceu no sentido da imprescritibilidade das ações de ressarcimento ao erário, expresso no Enunciado de Súmula 282 desta Corte, enquanto se definem os exatos efeitos da recente decisão proferida pelo Supremo Tribunal Federal sobre a matéria, no RE-636.886/AL.
14.	Quanto à prescrição da pretensão punitiva, considerando que os fatos tidos como irregulares nestes autos ocorreram na vigência do novo Código Civil, que entrou em vigor em 11/1/2003, recorro à orientação proferida por intermédio do Acórdão 1441/2016-TCU-Plenário, da relatoria do Ministro Benjamin Zymler, a qual prevê que tal instituto se subordina ao prazo geral de prescrição disposto no novo Código Civil (dez anos) , contado a partir da data da ocorrência da irregularidade e interrompido pelo ato que ordenar a citação, a audiência ou a oitiva da parte.
15.	Nesse sentido, anuo à conclusão do douto Parquet de que, em consonância com a orientação acima, não ocorreu a referida prescrição. 
16.	Isso porque, segundo a jurisprudência desta Corte, nos casos de não comprovação da regular aplicação de recursos repassados mediante convênios ou instrumentos similares, a data limite para entrega da prestação de contas final ou a data da efetiva entrega antecipada assinala o marco inicial da contagem do prazo de prescrição da pretensão punitiva do TCU. Vide, nessa linha, o Acórdão 2278/2019-TCU-Primeira Câmara, da relatoria do Ministro-Substituto Augusto Sherman.
17.	Assim, diversamente da análise empreendida pelo relator a quo e pela Serur, o termo inicial utilizado para a contagem do prazo prescricional deve ser a data limite para entrega da prestação de contas final, e não a data da apresentação dos cheques na conta vinculada. 
18.	Destarte, não houve o transcurso de mais de dez anos entre essa data limite (peça 41) , qual seja, 26/12/2008, e a ordem para a citação no âmbito do TCU (peça 54) , em 4/12/2018, de maneira que efetivamente não ocorreu a prescrição punitiva.
19.	Não obstante tão conclusão, não cabe a reforma do acórdão recorrido, para fins de apenação do recorrente, ante a proibição de reformatio in pejus.
20. 	No mérito, manifesto-me de acordo com a proposta apresentada pela unidade técnica, a qual contou com a anuência do douto Parquet e cujas análises e conclusões adoto como razões de decidir.
21.	Com efeito, o recorrente não apresentou qualquer elemento que pudesse descaracterizar as irregularidades que lhe foram imputadas e/ou elidir a sua responsabilidade pela prática dessas irregularidades e pelo dano ocasionado aos cofres públicos. 
22.	Lembro que as irregularidades geradoras de dano ao erário nesta tomada de contas especial decorreram da ausência de documentação hábil que comprovasse tanto a execução integral das ações pactuadas quanto o nexo causal entre recursos conveniados e as despesas informadas na prestação de contas.
23.	Segundo a Nota Técnica de Reanálise 882/2013 (peça 25) , o responsável não apresentou evidências e amostragens de fotos e/ou documentos que comprovassem a contratação de palco, de iluminação, de empresa especializada para organização e acompanhamento do evento e de bandas de porte regional.
24.	Já de acordo com a Nota Técnica de Reanálise Financeira 733/2016 (peça 30) , o responsável não apresentou comprovantes de que os pagamentos realizados a partir da conta específica do convênio foram realmente destinados à empresa contratada para a execução das ações pactuadas. No caso, houve o saque na conta vinculada, no mesmo dia do recebimento dos recursos federais, ou seja, em 25/8/2008 (peça 38) , de três cheques, nos valores de R$ 30.000,00, R$ 35.000,00 e R$ 39.400,00, valores esses sem vínculo com os constantes dos itens do plano de trabalho pactuado e sem identificação de seus favorecidos. Ademais, a nota fiscal apresentada na prestação de contas (peça 18) não trouxe a discriminação adequada dos serviços/bens fornecidos, além de também não ter impresso o número da AIDF (Autorização de Impressão de Documento Fiscal) nem de identificar o prazo de validade para sua emissão.
25.	Nesta fase processual, o recorrente limitou-se a trazer alegações de mesmo teor das ofertadas na fase anterior do feito, as quais já foram devidamente analisadas e refutadas por este Tribunal, deixando de apresentar qualquer elemento novo que pudesse justificar ou descaracterizar as inconsistências acima, as quais impediram o estabelecimento do exigido nexo de causalidade entre os recursos pactuados e as despesas realizadas.
26. 	Segundo a jurisprudência pacífica desta Corte, a correta prestação de contas de recursos públicos federais recebidos mediante convênio ou instrumentos congêneres é uma obrigação essencial do gestor público, que deve ser capaz de comprovar, de forma inequívoca, de acordo com as normas pertinentes, a destinação legítima dos recursos conveniados que lhe foram confiados, nos termos do art. 70, parágrafo único, da Constituição Federal e do art. 93 do Decreto-lei 200/1967, assegurando o nexo de causalidade dos dispêndios na prestação de contas (v.g. Acórdão 2435/2015-TCU-Plenário e 1.577/2014-2ª Câmara) .
27. 	Ocorre que isso não foi alcançado nos presentes autos.
28.	Como colocou o relator a quo no voto condutor do acórdão condenatório, "a movimentação da conta específica, mediante cheque, não permite comprovar que os recursos foram creditados na conta bancária de titularidade da empresa contratada, além de que não foi possível atestar parte da execução física do convênio" e que "Considerando ser do gestor o dever de prestar contas, caberia a ele, instado a se defender, apresentar todos os documentos capazes de elidir as irregularidades pelas quais fora citado, o que não ocorreu".
29.	Destarte, não há nos autos evidências suficientes de que o evento conveniado tenha sido realizado como previsto, tampouco que os pagamentos efetuados pela municipalidade tenham sido recebidos pela empresa contratada para a sua execução.
30.	Assim, não vislumbro razões para alteração do mérito da decisão anteriormente adotada por este Tribunal nestes autos, de irregularidade das contas, com condenação em débito.
	Ante todo o exposto, acolhendo os pareceres exarados nos autos, VOTO por que seja adotada a deliberação que ora submeto a este Colegiado.
TCU, Sala das Sessões Ministro Luciano Brandão Alves de Souza, em 29 de março de 2022.
Ministro JOÃO AUGUSTO RIBEIRO NARDES 
Relator